行　政　法　院　判　決　　　　　　　　　　　　　八十八年度判字第二五九九號
　　原　　　告　甲○○
　　被　　　告　財政部臺灣省中區國稅局
右當事人間因綜合所得稅事件，原告不服行政院中華民國八十七年十月二十三日台八
七訴字第五二二五四號再訴願決定，提起行政訴訟。本院判決如左︰
　　主  文
原告之訴駁回。
　　事  實
緣原告七十九年度綜合所得稅結算申報，被告以其漏報取自國防部中山科學研究院（
以下簡稱中科院）之薪資所得計新台幣（下同）一一八、四七六元，乃核定補徵稅額
四、六六三元。原告不服，就取自中科院薪資所得一一八、四七六元部分，申請復查
結果，未獲變更，遂循序提起行政訴訟。茲摘兩造訴辯意旨於次：
原告起訴意旨略謂︰一、系爭所得應免徵所得稅：1.按民國五十五年中華民國政府最
高當局（蔣故前總統中正先生），鑑於國際情勢日緊，國防科技必須力求自主，以使
國家屹立不搖，遂根據動員戡亂時期臨時條款第四條戡亂時期本憲政體制授權總統得
設置動員戡亂機構，決定動員戡亂有關大政方針。第五條總統為適應動員戡亂需要，
得調整中央政府之行政機關、人事機關其組織所授予的權力，創立中科院，依據憲法
第一百六十五條「國家應保障教育、科學、．．．隨時提高其待遇」。第一百六十六
條「國家應獎勵科學之發明與創造、．．．」。第一百六十七條「國家對於左列事業
或個人予以獎勵或補助：一．．。二．．．。三於學術或技術有發明者。四、．．．
。」。（以下簡稱憲法第一百六十七條第三項）為法源，核予中科院非軍職員工部分
所得（品位加給、技術津貼）免徵所得稅之租稅優惠，並稍為彌補軍文職人員（至今
軍職品位加給仍為免稅）同工不同酬之憾。以憲法為國家之根本大法，第一百七十一
條，法律與憲法牴觸者無效之法定鐵則原告等據此主張被告機關及其上級督導機關財
政部引用稅捐稽徵法第二十一條第一款追課五年稅之處分事件顯然無效。蓋部分免稅
突然轉為全部所得皆應稅所得，實質的降低待遇措施，自難謂無牴觸憲法第一百六十
五條．．．隨時提高其待遇之保障。就中科院之命名、創立之背景動機、及三十餘年
的發展成就，自有憲法第一百六十五條、第一百六十六條、第一百六十七條第三項之
適用，應為無可置疑之事實。２、按「個人之綜合所得總額，以其全年左列各類所得
合併計算之．．．第二類：薪資所得．．．凡公、教、軍、警、公私事業職工薪資及
提供勞務者之所得：薪資所得之計算，以在職務上或工作上取得各種薪資收入為所得
額。前項薪資包括：薪金、俸給、工資、津貼、歲費、獎金、紅利、各種補助費及按
月或按年分期給付之退休金或養老金．．．。」固為所得稅法第十四條第一項第二類
所明定，惟同法第四條第八款亦規定「左列各種所得，免納所得稅．．．八、中華民
國政府或外國政府，國際機構、教育、文化、科學研究機關、團體，或其他公私組織
，為獎勵進修、研究或參加科學或職業訓練而給與之獎學金及研究、考察補助費等。
但受領之獎學金或補助費，如係為授與人提供勞務所取得之報酬，不適用之。」因此
，本件系爭「「品位加給」、「技術津貼」所得是否具研究補助費之性質，而合於免
稅之規定理由應探究其實質。查上開免稅條款立法意旨，在對於從事研究開發工作者
，予以租稅優惠，以便提昇國家科技水準，並改善社會生活條件。細究中科院所研發
者，乃涉及國家安全、全民福祉之國防科技，非一般民生科技所可比擬，而一般科技
之研發尚且予以租稅優惠，舉輕以明重，本案之研發自應給予更高之優渥與獎勵，故
而本案原告所領取之「品位加給」或「技術津貼」所得為研究補助費應合於免稅優惠
之立法目的，依法免納所得稅。何況所得稅法第四條第八款但書部份有牴觸憲法第一
百六十六條、第一百六十七條之爭議，亟待申請大法官會議釋憲釐清。且中科院非軍
職人員適用勞動基準法以前，國防部是以軍事審判法「第三條左列各款之人視同現役
軍人：一、陸海空軍所屬軍用文職人員及專任聘僱人員。二、文職公務員兼任軍職，
於戰時負有作戰任務，而犯陸海空軍刑法或其特別法與軍事有關者之罪者。三、．．
．」。來規範中科院非軍職員工所有行為（蓋中科院每當武器驗證、教導國軍官兵操
作技巧、移交時，必須與現役軍人聯合演習）中科院非軍職員工即被視同現役軍人，
並奉派各防禦陣地，操作各種新式武器，執行真正作戰任務，就權利及義務須相對分
享之原則而言，國家對於中科院非軍職員工不能祗求盡義務而不給於其應享權利而有
奴役國防科技人才之嫌。所以國防部和中科院明白這種道理，更為彌補軍文職人員同
工不同酬而避免奴役之實，遂在民國六十八年財政部以台財稅第三八五○一號函授權
及中科院自行認定非軍職員工之「品位加給」或「技術津貼」課稅徵免結果時作出部
份免稅之待遇。３、被告認定系爭所得為應稅所得，其所依據者為財政部六十八年十
一月三十日台財稅字第三八五○一號函釋「一、凡依職級按月、定額發給者，屬研究
人員之薪資所得，應辦理扣繳，並於年度申報綜合所得稅。二、如係按研究計畫個案
給付，並非通案、按職級、按月給付者，則為研究補助費，依法可免納所得稅。．．
．」，依該函釋內容以察：Ａ、如前開所述，本件系爭所得究竟是否屬免稅之研究補
助費，首先應審查該項所得給付之本質，而非給付之方式，原處分機關及訴願決定機
關以法律未規定之要件限制免稅之認定標準，顯然與「租稅法定主義」有違。Ｂ、至
系爭「品位加給」或「技術津貼」之本質為何﹖給付機關遠比其他機關清楚，本件系
爭所得既經發放單位認定為免稅所得，自足堪信實，且十數年來扣繳機關及徵、納雙
方均如此認定，財政部亦從無異議，益證該項所得確為免稅之研究補助費無疑。Ｃ、
姑且不論本件系爭「品位加給」或「技術津貼」之本質為何，但就中科院自申請及至
發放該項所得予員工之過程觀之，亦合於上開財政部函釋說明第二點免納所得稅之要
件，按本案研究補助費係以「個案」申請，換言之，是針對每個研究計畫個別申請，
且其發放方式是依各個員工對各個不同之專案所作之各別貢獻程度，分別發放。因此
，在不同之專案中，各參與員工所領取之研究補助費，並不固定，亦即並非定額給付
。再研究補助費依其性質原應依各階段進度，分別給予，但國防科技之研發乃經年累
月始能獲得成果（短者三年五年、長者逾十年），倘堅持該原則，將置員工生活於不
顧，有鑒於此，在會計上乃依員工參與程度不同，分別計算獎勵津貼之金額採按月給
付，此乃權衡變通之辦法，惟中科院係專案個別申請研究補助費，且按研究計畫個案
分別給付；應無疑義，由上述得知，本件之「品位加給」或「技術津貼」所得，依該
函釋應屬免稅範圍。二、系爭所得是依研究計畫個案給付：按再訴願理由略稱「中科
院給付非軍職員工之品位加給及技術津貼之性質。．．．查中科院八十一年十一月三
日訓誠字第一六八七三號函致財政部臺灣省北區國稅局，說明該院各類薪資扣繳所得
稅狀況（見原證四），略以該院於年度開始即訂有各項研究計畫，並按照研究計畫逐
月實施。各項研究計畫除一般經費外，為獎勵科技人員竭盡心智參與研發工作，另編
列研發人員研究補助費及技術津貼。為便利作業，研發人員研究補助費係採按月發放
方式，再經由成本歸戶手續，回歸計畫預算內（如研究補助費採個案給付，必將增加
人力及作業之負擔，不符經濟效益）等語，足見中科院給付非軍職員工之品位加給及
技術津貼之所得，屬經常性研究補助費給與，且依職級按月定額支給，．．．核非免
稅之薪資所得，．．．併課其當年度綜合所得稅，並無不合」。但查：１、所謂「按
職級給付」，乃鑑於參與研發者能力、經驗、資歷等各不相同，故有不同之獎勵，中
科院為求客觀之標準，因此訂有職等，是以焉能倒果為因，以因有職等之訂定，並依
此作為研究費之發放標準，即否定研究費之本質，該項認定顯與論理法則有違。2.又
「按月給付」者，實乃國防科技研發成果之顯現須經漫長時間，倘不採按月支領，顯
然不足以維持研究人員之生活，為此，被告及訴願、再訴願機關以此法律未規定之免
稅要件強加入本件免稅之認定，已屬違背「租稅法定主義」，又無國防科技研發之
特性，徒以發放方式之固定與否為免稅認定之標準，亦嫌速斷。３、況且該系爭所得
，乃中科院分別依個案計畫編列預算，換言之，即係按研究個案而非通案編列預算。
至中科院核發方式為何乃著重於員工實際生活所需，尚不影響該系爭所得之本質，被
告及再訴願機關以核發方式否定所得之本質，顯不符依法課稅原則。三、又按「機關
之間對法條施行若有爭議，在爭議未確定前，如對人民權益有所影響，應選擇最有利
人民之方法為之」。此為「依法行政」此法治國家行政權作用時之基本原則下，為避
免侵害人民的權利，依應為之當然限制。並且，如果其中一機關施行之結果是為對人
民有利之授益處分，且其依據是之前即已核定所為之行政命令或機關與人民簽訂契約
時即為之固有宣示，則縱或與其他機關間有爭議，最後結果如何，也不能因此否認原
有之授益結果，加以追回，或有追回之必要時，亦應由做成授益決定之機關代為負擔
。而此行政作用上之限制，是基於基本法理「誠信原則」，及衍伸至行政法上即為「
信賴保護原則」及「不溯及既往原則」之原理而生，以避免人民對國家、法治之不信
任，而導致其他惡劣之後果。財政部於八十七年二月二十六日以八十七台財稅字第八
六一九○二一五三號解釋令起課中小學教師之課外輔導所得後，賦稅署在聯合晚報等
大眾媒體補充解釋：「基於信賴及保護原則」並不追課中小學教師在新令發佈前課輔
所得稅之規定。財政部就與中科院非軍職員工免稅性質雷同之中小學教師之課輔所得
之起課作為，竟採用不同之標準，卻獨對中科院非軍職員工追課五至七年稅，顯然有
違憲法第七條「中華民國人民、無分男女、．．．、在法律上之地位一律平等」之保
障，實難於令原告心服。四、再訴願決定理由復稱「且中科院對所給付之品位加給及
技術津貼均已依規定按薪資所得申報扣繳，並填發各類所得暨免扣繳憑單送交再訴願
人有案．．．併課其當年度綜合所得稅，並無不合」。惟本案係就七十九年度之綜合
所得稅漏報作成處分，查中科院扣繳「品位加給」及「技術津貼」所得是於八十三年
應財政部台灣省北區國稅局之請，就當（八十三）年度先行扣繳，然該項所得是否應
稅，現仍爭議中，被告竟以事後且尚未定讞之行為，追溯作為處分及復查決定之依據
，顯然有悖法律不溯既往原則。況且原告於當年度申報所得稅時，即依當年度扣繳憑
單辦理，而今距前申報日期七年後，中科院復掣發扣繳憑單，其掣發原因為何﹖所據
法令為何﹖在在不詳，而被告卻依此為補稅理由，實屬牽強。反之，倘中科院自始拒
發扣繳憑單，依訴願決定理由意旨，是否就證明該項所得免稅﹖綜之，被告及其上級
機關怠於事實之認定，而以扣繳憑單之掣發與否為課稅之認定標準，實有悖依法課稅
原則，而再訴願決定維持原處分，亦屬違誤，均應予以撤銷。五、政府機關對人民之
信賴應予以保護：按公法上之爭訟，應有信賴保護原則之適用（參考鈞院七十六年判
字第四七號判決），蓋不管行政機關之決定是否合法，除了重大且明顯之瑕疵或其違
法係可歸責於納稅義務人外，行政機關之行為一經表露於外，人民通常會對其所造成
「法律狀態」之存續寄以信賴，並以之作為行為依據，此種依據之信賴，應受保護，
否則人民將生活於一不確定之法律狀態中：１、查本案品位加給（或技術津貼）應否
課徵所得稅，早在民國六十八年財政部即擬具辦法報行政院六十八年十一月八日台六
十八財第一一二○四號函准備查在案，並以台財稅第三八五○一號函復國防部，中科
院秉此遵循往例，就系爭所得仍依法認定為免稅，因此，並未開立扣繳憑單給原告。
甚者，稅捐稽徵人員逐年審閱中科院相關之會計資料，對系爭金額未予扣繳乙節，均
未予置喙，顯證稅捐稽徵人員同意中科院對該所得性質認定為研究補助費，屬免稅範
圍，是屬合法、適當。又八十一年十一月三日中科院尚以中科院（八十一年）訓誠字
第一六八七三號函財政部台灣省北區國稅局，檢送有關研究補助費之相關資料及其性
質說明，以證實該筆研究補助費應屬免徵所得稅範圍，該局亦無疑義。顯然原告對系
爭所得免納所得稅之信賴利益應受保護。２、再就財稅機關之作為以觀，除前項所述
外，財政部賦稅署於八十年一月四日就納稅義務人所提出中科院非軍職人員薪資未盡
合理之建言，移交桃園縣稅捐稽徵處查明，經該處大溪分處派員瞭解調查結果略以：
據中科院稱其員工薪資係分本俸及品位（研究補助費）兩部分，本俸依法課稅，至品
位依所得稅法第四條第八款規定，依法免納所得稅。並函復納稅義務人略以：「中科
院員工研究加給係政府為獎勵科技人員科技研究工作之補助費，此研究補助費台端建
議應改成單一薪俸核課綜合所得稅，以健全所得稅制，此案俟所得稅法修正時將一併
建議上級單位參採」。按對於法律之規定有疑義者，自當以命令補充之，本案系爭所
得依上開所陳，迨至民國八十年稅捐機關仍為免稅所得，因此，法律見解或行政命
令縱有變更，亦應詳述理由，重新發布，並自新函令頒布日生效，否則人民財產權之
保障，將無所依歸。３、溯自八十一年七月一日財政部台灣省北區國稅局成立，對中
科院給付之「品位加給」與「技術津貼」究竟可否適用所得稅法第四條第八款規定免
課所得稅，認滋生疑義，乃於八十二年四月十五日北區國稅三第八二○○七三○七號
函財政部建議「考量中科院薪給制度對研究補助費性質之加給未按個案給付，致應列
入課稅範圍之因素，採不溯既往原則．．．。」又監察院院台財字二七六七號調查
報告中，最後明白指陳中科院非軍職人員品位加給、技術加給徵免爭議，為非可歸責
於納稅義務人，而為中科院及稅捐稽徵機關行政疏失所致。又查所得稅第九十五條條
文中所敘稽徵機關應隨時調查扣繳義務人對於有關扣繳報告是否確實，共督促依照本
法規定扣款繳納的「應」字為肯定語氣共非「得」字，有強迫財政部及所屬稅捐稽徵
人員須自動去查去認證的法定責任，沒有做即為違法或已經查證了而不作為應稅之表
示，即為免稅效力已確立（如本案系爭中科院非軍職人員「品位加給、技術加給」之
免稅效力，是經稅捐稽徵人員長達二十五年認證所獲得），並非他造財政部及其所屬
各國稅局所辯稱，謹系為加強課稅資料之正確性，授予稽徵機關調查及督促扣繳義務
人對於扣繳報告之確實性之卸責言詞所能抵賴，試問國家設官分職給於高額俸祿，所
為何事﹖不過要其盡忠職守，保護善良人民，免于遭受違憲違法之不平等對待，斷非
遁詞巧辯所能脫罪。按：Ａ、政府機關乃屬一體，尚不得因編制之改變，而否認前者
之作為，是以在未有新函令發佈前，自不應因編制之改變，肆意將免稅所得改列為應
稅所得。Ｂ、又北區國稅局亦坦承系爭品位加給（及技術津貼）究竟是否合於免稅要
件滋生疑義，如此自應由主管機關函釋清楚，在未函釋前，自應依往例就有利人民部
分，從優適用。Ｃ、再北區國稅局於該函中亦建議「採不溯既往原則．．．」，洵證
以往有利納稅義務人之行為效果，不應剝奪，並且應自「明定」課稅之時點後，始行
通知依法申報。六、又就訴願決定書中所言：「因該院與其聘僱人員之約定事項亦載
明所指薪給，除實物代金及眷補費外，包括全部給與」故認依品位加給及技術津貼制
度發放之給付為薪資之一部之說法，實為斷章取義之詞。按此本為違反聘約之違約處
罰條款，全部薪給意為「薪資與加給」，是已為分項說明，非無為區分。且就此薪給
，是否整體就為提供勞務之報酬，顯有疑問。因於中科院將「品位加給」及「技術津
貼」給付與授與人時，此加給已區別其他薪資部分，實為獎勵中科院個員工從事研究
而編列之獨立項目，提供勞務之報酬另有他項所得編列。故此，原告認系爭之標的部
份為符合所得稅法第四條第八款本文而應為免稅。又再訴願決定書中所提之：查中科
院之預算雖分別依計畫編列人事費用支應其員工之各項給與，但實際上領受『科技品
位加給』或『技術津貼』之非軍職人員，無論配屬之單位或參與不同計畫，悉依該院
所訂『科技品位加給支給標準或技術員薪給標準表』之等級，每月按級定額領取『科
技品位加給』或『技術津貼』之說法，容有誤會。因中科院其發放之依據，仍是為依
計劃個案為基礎，因個人所參與之計劃「堆疊」發給，而所謂之標準表只為計算方法
，其發放本旨仍是遵照所得稅法第四條八款本文之規定。七、當年度國防部以本人之
「研究補助費」（品位加給及技術津貼）為薪資外的免稅給與，係循例鼓勵國防科技
研發，不予扣繳所得稅，中科院亦未將研究加給計入退休金或資遣費給與之內涵。而
財政部所謂固定薪資之權益何在﹖既無相對權益，何來固定薪資之意義。財政部及國
防部皆隸屬行政院管轄，政府施政應為一體，何以會產生如此損傷人民權益的情況﹖
希貴院能體恤百姓疾苦，確實伸張正義，保護人民權益。八、總統於八十四年十月十
二日中常會裁示：中山科學研究院文職員工「品位加給」及「技術津貼」所得稅追繳
案，財稅單位對法律引用，不宜因時而異，以溯及既往的方式追課亦有不妥，本案涉
及人數眾多，波及層面甚廣，其可能衍生之社會問題，應予重，希行政院儘速妥善
處理，以免影響政府威信及當事人權益。行政院秘書長遂以八十四年十月十七日台八
十四財三七○○七號函國防部及財政部，函中未要求財稅部門追溯五年之「研究補助
費」所得稅，財稅部門卻自行衍釋該行政命令，漠視人民權益。九、聯合報八十七年
二月二十六日報導：今年起，中小學教師之課後輔導、暑期藝術活動所得，要開始繳
納所得稅。（賦稅署長王得山表示，過去財政部不瞭解中小學教職員有政府發放薪資
以外的所得，最近有人向財政部查詢，財政部在研究稅法規定後，發現這類所得並不
是稅法規定之免稅範圍，因此發佈解釋令，並且由今年起適用。）本人赫然發現財稅
單位並未就另發現應徵之稅捐者，依法補徵教職員五年漏稅金額並予處罰，僅以「不
瞭解」一詞帶過，財稅單位即非嚴重違法失職，包庇特定職業人士，亦是為自己未依
法行政脫罪，而本人認為國家法令應對全體國民一體適用，不能因職業不同採差別待
遇，按憲法規定，亦應採對人民較有利之解釋。請判決撤銷一再訴願決定及原處分等
語。
被告答辯意旨略謂︰一、原告七十九年度綜合所得稅結算申報，經本局竹南稽徵所核
定綜合所得總額四二七、五一五元，應補稅額四、六六三元，原告不服，就核定其取
自國防部中山科學研究院（以下簡稱中科院）之「技術津貼」一一八、四七六元項目
，依法申請復查，原告主張「技術津貼」不屬薪資所得為免稅所得，經查中科院所核
發「技術津貼」之性質，為經常性研究補助費給與，且按月按職級定額支給，依行為
時所得稅法第四條第八款、第十四條第一項第三類規定核屬提供勞務取得之報酬為薪
資所得；又根據行政院秘書長八十四年十月十七日台八十四財三七○○七號函復國防
部八十四年九月二日珍琥字第二二九一號函稱：「貴部報院為中山科學研究院給付
非軍職人員之科技品位加給暨技術津貼免扣繳所得稅一案，與現行法令規定不合，奉
示：本案應依法課徵所得稅．．．」，又依財政部八十五年十二月五日台財稅第八五
一九二八○九一號函示：「．．．中山科學研究院支付非軍職人員『科技品位加給』
暨『技術津貼』，既經查明係通案依職級按月定額給付，核屬所得稅法第十四條第一
項第三類之薪資所得．．．應依法課徵綜合所得稅。」復查後認為原核定並無不合，
應予維持。原告於訴願階段復主張行政命令不可溯及既往，經查中科所訂科技人員品
位加給支給標準表及技術員薪給標準表之等級，每月按職級定額領取科技品位加給或
技術津貼，該院與其聘僱人員之約定事項亦載明所指薪給除實物代金及眷補費外，包
括全部給與，又財政部台灣省北區國稅局於八十二年間曾派員前往該院瞭解結果，該
院支付非軍職人員之品位加給及技術津貼係採按月給付方式，並非按研究計畫個案給
付，復經中科院八十一年十一月三日八十一訓誠字第一六八七三號函，說明該院各類
薪資扣繳所得狀況，略以該院於年度開始即訂有各項研究計畫，並按照研究計畫逐月
實施。各項研究計畫除一般經費外，為獎勵科技人員竭盡心智參與研發工作，另編列
研發人員研究補助費及技術津貼。為便利作業，研發人員研究補助費係採按月發放方
式，再經由成本歸戶手續，回歸計畫預算內（如研究補助費採個案給付，必將增加人
力及作業之負擔，不符經濟效益）等語，足見中科院給付非軍職員工之品位加給及技
術津貼之所得，屬經常性補助費給與，且依職級按月定額支給，為提供勞務所取得之
報酬，依首揭行為時所得稅法第四條第八款但書及第十四條第三類規定，核非免稅之
所得，本局於法定核課期間內依法發單補徵稅款，並無不合。原告主張基於信賴利益
不宜追溯補徵，於法無據。請判決駁回原告之訴等語。
    理  由
按中華民國政府或外國政府，國際機構、教育、文化、科學研究機構、團體，或其他
公私組織，為獎勵進修、研究或參加科學或職業訓練而給與之獎學金及研究、考察補
助費等所得，免納所得稅。但受領之獎學金或補助費，如係為授與人提供勞務所取得
之報酬，不適用之，為行為時所得稅法第四條第八款所規定。又凡公、教、軍、警、
公私事業職工薪資及提供勞務者之所得，為薪資所得，該項所得之計算，以在職務上
或工作上取得之各種薪資收入為所得額；前項薪資包括薪金、俸給、工資、津貼、歲
費、獎金、紅利、各種補助費及按月或按年分期給付之退休金或養老金。但為雇主之
目的，執行職務而支領之差旅費、日支費及加班費不超過規定標準者，及依同法第四
條規定免稅之項目，不在此限，復為同法第十四條第一項第三類所明定。本件原告七
十九年度綜合所得稅結算申報，其取自中科院之薪資所得一一八、四七六元，未合併
申報，被告乃核定應補徵稅額四、六六三元。原告不服，就該薪資所得部分，循序提
起行政訴訟，主張如事實欄所載。經查，憲法第一百六十五條、第一百六十六條、第
一百六十七條第三款，係規定教育科學藝術工作者生活之保障、科學之發明與創造之
獎勵及古蹟文物之保護、於學術或技術有發明者之獎勵與補助等，與憲法第十九條規
定人民有依法律納稅之義務，兩者併行不背。前者，要求政府依國民經濟進展之情形
，隨時提高教育科學藝術工作者之待遇、獎勵或補助發明者；但並不因此免除該類國
民依法納稅之義務。故除法律明定得免納稅義務者外，稅捐單位對之課徵各類稅款，
無違憲法第一百六十五條、第一百六十六條、第一百六十七條第三款、第一百七十（
一百七十一）條及中央法規標準法第十一條規定。是中科院不論依何法源設立，其所
屬人員除非法律明定免徵所得稅外，自不得解免其納稅之義務，原告指所得稅法第四
條第八款但書之規定違憲云云，要無可取。又行政法上所謂信賴保護原則，係指人民
因相信既存之法秩序，而安排其生活或處置其財產，則不能因嗣後法規之制定或修正
，而使其遭受不能預見之損害，用以保護人民之既得權益。本原則之適用，係在禁止
新制定或修正法規有溯及既往之效力。而所謂平等原則，係指相同之事件應為相同之
處理，不同之事件則應為不同之處理，除有合理正當之事由外，否則不得為差別待遇
。本件中科院之預算雖分別依計畫編列人事費支應其員工之各項給與，但實際上領受
「品位加給」或「技術津貼」之非軍職人員，無論配屬之單位參與不同計畫，均依該
院所訂「科技人員品位加給支給標準表」、「技術員薪給標準表」之等級，每月按級
定額領取科技品位加給或技術津貼。且該院與其聘僱人員之約定事項亦載明所指薪給
，除實物代金及眷補費外，包括全部給與，其非軍職人員所領受之科技品位加給或技
術津貼，核屬因提供勞務所取得之報酬，應無行為時所得稅法第四條第八款免納所得
稅規定之適用。況北區國稅局於八十二年間派員前往該中科院瞭解結果，其支付非軍
職人員之科技品位加給及技術津貼確係按月給付方式，復經中科院八十一年十一月三
日（八一）訓誠字第一六八七三號函致該局，說明該院各類薪資扣繳所得稅狀況：「
本院於年度開始即訂有各項研究計畫，並按照研究計畫逐月實施。各項研究計畫除一
般經費外，為獎勵科技人員竭盡心智參與研發工作，另編列研發人員研究補助費及技
術津貼。為便利作業，研發人員研究補助費係採按月發放方式，再經由成本歸戶手續
，回歸計畫預算內（研究補助費採個案給付，必將增加人力及作業之負擔，不符經濟
效益）」等語。足見中科院給付非軍職員工之品位加給及技術津貼之所得，屬經常性
研究補助費給與，依職級按月定額支給，為提供勞務所取得之報酬，依首揭規定，核
非免稅之薪資所得，被告依法發單補徵稅款，未逾稅捐稽徵法第二十一條所定核課期
間，於法並無不合。次查，所得稅法第四條第八款立法意旨，固在獎勵研究等，但仍
須合於該款規定要件者，始能獲免稅獎勵，尚非所有獎學金或補助費均得免稅。而首
揭所得稅法規定一直未曾變更，各該函釋均在重申系爭所得應課稅之一貫見解，尚無
行政法信賴保護原則之適用，且與中央法規標準法第五條、第六條無違，亦無須依該
法第七條送立法院。況財政部（六十八）台財稅第三八五○一號函係謂：「一、凡依
職級按月定額發給者，應屬各該研究人員之薪資所得，應於給付時應依法辦理扣繳，
所得人並應於年度結算申報時合併申報課稅。二、如係按研究計劃個案給付、並非通
案按職級按月給付者，則為研究補助費，依法可免納所得稅。三、如屬第一種情形，
中科院以往未依法扣繳，所得人以往年度亦未申報納稅者，應即請中科院轉知各所得
人自行向稽徵機關補報並補繳應納稅款，可免予處罰，自六十九年一月起，中科院應
於給付時依法扣繳，所得人應於每年終後合併申報綜合所得稅。．．．」該函釋明白
指出，凡依職級按月定額發給者，應屬研究人員之薪資所得，所得人應申報課稅，並
未就系爭依職級按月定額發給之所得為應予免稅之承諾，無信賴保護原則之適用。北
區國稅局八十二年四月十五日北區國稅三第八二○○七三○七號函僅係該局對財政部
之建議函，並非對外發布之有效函釋，亦不因該建議函而生信賴保護之問題。行政院
、財政部就中科院非軍職人員所領品位加給及技術津貼等函釋，均係對該類所得是否
合於所得稅法第四條第八款免稅條件為解釋，亦即對條文文義為闡明，性質上為解釋
函，應自法規生效之日起有其適用，上開函釋並非就稅法未規定事項另作補充規定，
本院八十七年度判字第二○一九號判決亦認上開函釋為「解釋」函，自法規生效日起
適用，與行政院七十八年四月二十九日行政院台八十七規字第一○九○號函並無不同
。原告所引本院其他判決，與本案情形有間，且非判例，尚無拘束本件效力。而有無
扣繳憑單，扣繳義務人是否違反扣繳義務，於原告之納稅義務並無影響。蓋扣繳制度
係納稅義務人於結算申報前取得所得時，預計其應納之稅額，責由扣繳義務人於給付
該所得時，先行扣繳預計之稅款，嗣納稅義務人結算申報時，持以扣抵應納稅額，是
所扣繳之稅款，實由納稅義務人負擔。扣繳義務人未盡納稅義務時，稅捐稽徵機關固
得依所得稅法第九十四條第一項令扣繳義務人補繳，再由扣繳義務人向納稅義務人追
償之。如扣繳義務人有行蹤不明或其他情事致無從追究者，依同法第八十九條第二項
規定，得逕向納稅義務人徵收之。惟該二規定，並非禁止稽徵機關於結算申報繳稅期
限屆滿後，亦不得直接向納稅義務人徵收。扣繳主要用意在於結算申報期前先行收取
稅款，如已屆結算申報期，納稅義務人漏未申報，稅捐稽徵機關可依稅捐稽徵法第二
十一條第二項規定補徵其稅款，無庸先向扣繳義務人追繳應扣繳之稅款，扣繳義務人
再向納稅義務人追償之；所追繳之扣繳稅款再與結算申報之應納稅額相較，不足部分
再向納稅義務人徵收，多餘部分退還納稅義務人，徒增勞費。又稅捐稽徵法第二十一
條第一項第一款、第三款，係關於稅捐核課期間之規定，與所得稅法第九十四條扣繳
義務人未履行扣繳義務之處理及第八十九條第二項扣繳稅款之追補規定事項不同，無
中央法規標準法第十六條所定普通法與特別法關係。再查中小學教師課後輔導等所得
，與系爭所得，性質上並非相同之事件，本件被告對原告課稅之處分，無違憲法第七
條平等原則。又現役軍人之薪餉，依行為時所得稅法第四條第一款規定，固免納所得
稅，然原告非現役軍人，自無該款之適用。另納稅義務人如有前開所得稅法第十四條
第一項各類之所得，即應依同法第七十一條規定申報納稅，非以扣繳憑單之有無，為
課稅之依據。所得稅法第九十五條之規定，僅係為加強課稅資料之正確性，授予稽徵
機關調查及督促扣繳義務人對於扣繳報告之確實，尚不因稽徵機關未為調查或督促扣
繳義務人，即認納稅義務人就其取得之所得不負申報納稅之義務。該條文雖規定稽徵
機關「應」隨時調查、督促，稽徵人員如未盡調查、監督責任，僅其應否負失職責任
而已，納稅義務人並非因而享有免稅優惠。再者，課稅與否應由稽徵機關依法認定，
非可由事業團體或機關自行認定，原告主張系爭所得既經發放單位認定為免稅，足堪
信實云云，應屬誤解。訴願法第十九條規定，訴願就書面審查決定之，必要時，得為
言詞辯論。故訴願、再訴願（訴願法第二十七條準用第十九條規定）係以書面審查決
定為原則，言詞辯論於必要時始例外為之。本件訴願及再訴願機關認無言詞辯論之必
要，依法律所規定之程序，就書面審查而為決定，自無違誤。綜上所述，原告主張各
節均無可採，被告依首揭規定補徵原告漏報稅款，一再訴願決定，遞予維持，俱無違
誤。原告起訴意旨，難謂有理，應予駁回。
據上論結，本件原告之訴為無理由，爰依行政訴訟法第二十六條後段，判決如主文。
中    華    民    國     八十八      年      六      月      十七       日
                    行 政 法 院 第 一 庭
                                審 判 長 評  事      黃  綠  星
                                         評  事      林  茂  權
                                         評  事      高  秀  真
                                         評  事      藍  獻  林
                                         評  事      黃  璽  君
右  正  本  證  明  與  原  本  無  異
                                         法院書記官  彭  秀  玲
中    華    民    國     八十八      年      六      月      十七       日
